【裁判字號】    89,訴,3480
【裁判日期】    891204
【裁判案由】    返還不當得利
【裁判全文】
臺灣臺中地方法院民事判決  八十九年度訴字第三四八○號
    原      告  乙○○
    訴訟代理人  蕭顯榮    律師
    被      告  甲○○    住臺.
右當事人間返還不當得利事件，本院判決如左：
    主    文
被告應給付原告新臺幣貳佰貳拾陸萬零參佰伍拾元及自民國八十六年一月一日起至清
償日止，按週年利率百分之五計算之利息。
原告其餘之訴駁回。
訴訟費用由被告負擔五分之四，餘由原告負擔。
本判決關於原告勝訴部分，於原告以新臺幣柒拾伍萬參仟元為被告供擔保後，得假執
行。
原告其餘假執行之聲請駁回。
    事    實
一、原告方面：
（一）聲明：
  １、被告應給付原告新臺幣（下同）二百五十八萬三千二百五十六元及自民國八十
      六年一月一日起至清償日止，按週年利率百分之五計算之利息。
  ２、願供擔保請准宣告假執行。
（二）陳述：
  １、緣門牌號碼臺中縣豐原市○○路三六號二層樓房、同上路段三八號二層樓房（
      由原復興路三六號分隔增編）、臺中縣豐原市○○路一二九巷七弄十一號鋼架
      造店鋪、同上路段十一號之一、十三號、十三號之一鋼架造店鋪（以上三戶均
      由中正路十一號分隔增編）等建物，均為兩造及其餘兄弟林朝源、林朝基、林
      朝燐五人共有，每人應有部分五分之一。惟共有人林朝源於八十五年九月十九
      日死亡，並未結婚，亦無子嗣，其應有部分即由兩造及林朝基、林朝燐四兄弟
      和楊林緞、王林嬌、林秀甚三姊妹共七人繼承。故原告就上開建物之應有部分
      變為0.000000000（1/5(1＋1/7)＝0.000000000）。
  ２、又門牌號碼臺中縣豐原市○○路四０號四層樓房為兩造及林朝基、林朝燐四兄
      弟共有，每人應有部分四分之一。於八十五年九月十九日林朝源死亡後，其應
      有部分亦由兩造及林朝基、林朝燐四兄弟和楊林緞、王林嬌、林秀甚三姊妹共
      七人繼承。故原告就前開建物之應有部分變為0.000000000（1/4(1＋1/7)＝
      0.000000000）。
  ３、詎被告自八十年起即擅自將上開建物出租單獨收取租金，迄至八十五年底，約
      收取一千萬元之租金。原告及其餘共有人向其請求返還不當得利時，被告竟表
      示所收係其單獨照顧年邁母親及中風之長兄林朝源代價，並主張債務之抵銷。
      原告與其餘兄弟均同意其抵銷，言明自八十六年一月一日起收取之租金應按應
      有部分計算給付共有人。
  ４、被告自八十六年一月一日起至八十九年九月三十日止，將上開建物出租之情形
      如下：(一)臺中縣豐原市○○路三六號一樓出租與曾開廣，共計收取租金一百四
      十五萬八千元；(二)同上三八號一樓出租與葉玉蕊，共計收取租金一百零八萬六
      千元；(三)同上三六號、三八號二樓先後出租與先進美容院及莊淑雲，先進美容
      院部分共收取租金一百零七萬零五百元，莊淑雲部分計收取租金三十七萬八千
      八百元，合計為一百四十四萬九千三百元；(四)臺中縣豐原市○○路一二九巷七
      弄十一號出租與陳素珍，共計收取租金七十二萬三千三百元；(五)同上十一號之
      一出租與王森地，共計收取租金五十四萬三千六百元；(六)同上十三號出租與陳
      泰任，共計收取租金五十五萬二千六百元；(七)同上十三號之一出租與許國模，
      共計收取租金一百二十萬八千七百元；(八)臺中縣豐原市○○路四十號出租與曾
      開廣，共計收取租金三百四十二萬四千二百元。合計(一)至(七)，被告之租金收入
      為七百零二萬一千五百元，按原告之應有部分計算，應得一百六十萬四千九百
      十四元（7,021,500×0.22857＝1,604,914）；(八)部分租金收入三百四十二萬
      四千二百元，按原告之應有部分計算，應得九十七萬八千三百四十二元（
      3,424,200×0.28571＝978,342）。則按原告之應有部分計算，被告所應給付
      之租金收入合計為二百五十八萬三千二百五十六元（1,604,914＋978.342＝
      2,583,256）。惟被告迄未履行，爰依不當得利之法律關係，提起本件訴訟。
（三）證據：提出建物登記謄本三份、臺中縣警察局豐原市戶政事務所門牌號碼證明
      書、臺中縣政府工務局使用執照暨使用執照申請人名冊、被告租金收入計算單
      、財政部臺灣省中區國稅局遺產稅核定通知書各一紙、承租人給付租金證明單
      七紙為證。
二、被告方面：
    被告未於言詞辯論期日到場，亦未提出準備書狀作何聲明或陳述。
    理    由
一、本件被告，未於言詞辯論期日到場，核無民事訴訟法第三百八十六條各款所列情
    形，爰依原告之聲請，由其一造辯論而為判決。
二、原告主張：門牌號碼臺中縣豐原市○○路三六號、三八號均二層樓房、臺中縣豐
    原市○○路一二九巷七弄十一號、十一號之一、十三號、十三號之一均鋼架造店
    鋪等建物，原為兩造及其餘兄弟林朝源、林朝基、林朝燐五人共有，每人應有部
    分五分之一。另門牌號碼臺中縣豐原市○○路四十號四層樓房原為兩造及林朝基
    、林朝燐四兄弟共有，每人應有部分四分之一。嗣於八十五年九月十九日，共有
    人林朝源死亡，因無子嗣，其應有部分即由兩造及林朝基、林朝燐四兄弟和楊林
    緞、王林嬌、林秀甚三姊妹共七人繼承。詎被告自八十年起即擅自將上開建物分
    別出租，並單獨收取租金，經原告及其餘兄弟請求給付不當得利，被告乃稱上開
    租金係其單獨照顧年邁母親及中風長兄林朝源之代價，並主張債務抵銷等語，獲
    原告與其餘兄弟同意，但言明自八十六年一月一日起收取之租金應按應有部分比
    例計算給付共有人。惟自八十六年一月一日起至八十九年九月三十日止，被告出
    租上開三六號、三八號、十一號、十一號之一、十三號、十三號之一等建物共收
    取租金七百零二萬一千五百元，出租上開四十號建物共收取租金三百四十二萬四
    千二百元，被告迄未按原告就各建物之應有部分比例，給付任何租金等情，有建
    物登記謄本三份、臺中縣警察局豐原市戶政事務所門牌號碼證明書、臺中縣政府
    工務局使用執照暨使用執照申請人名冊、被告租金收入計算單、財政部臺灣省中
    區國稅局遺產稅核定通知書各一紙、承租人給付租金證明單七紙附卷可稽，且被
    告對於原告主張之事實，已於相當時期受合法之通知，而於言詞辯論期日不到場
    ，亦未提出準備書狀爭執，依民事訴訟法第二百八十條第三項準用同條第一項之
    規定，視同自認，則原告主張之事實，自堪信為真實。
三、按民法第八百十八條所定各共有人按其應有部分，對於共有物之全部有使用收益
    之權，係指各共有人得就共有物全部，於無害他共有人之權利限度內，可按其應
    有部分行使用益權而言。故共有人如逾越其應有部分之範圍使用收益時，即係超
    越其權利範圍而為使用收益，其所受超過利益，要難謂非不當得利，最高法院五
    十五年度臺上字第一九四九號判例可資參照。次按同法第一百八十一條規定：「
    不當得利之受領人，除返還其所利益外，如本於該利益更有所取得者，並應返還
    。」所謂更有所取得者，如本於該利益取得孳息或使用收益是，最高法院五十六
    年度臺上字第二一一三號裁判可參。在本件中，被告既擅將上開共有之建物分別
    出租而收取租金，揆諸前揭規定及判例意旨，原告自得按其應有部分，請求被告
    返還所受利益，亦即：(一)被告自八十六年一月一日起至八十九年九月三十日止，
    因出租門牌號碼臺中縣豐原市○○路三六號、三八號均二層樓房、臺中縣豐原市
    ○○路一二九巷七弄十一號、十一號之一、十三號、十三號之一均鋼架造店鋪等
    建物，共計收取租金七百零二萬一千五百元，按原告就上開建物之應有部分均為
    五分之一計算，被告所應返還之利益為一百四十萬四千三百元（7,021,500×1/5
    ＝1,404,300）。(二)被告自上揭時期，因出租門牌號碼臺中縣豐原市○○路四十
    號四層樓房，共計收取租金三百四十二萬四千二百元，按原告就該建物之應有部
    分四分之一計算，被告所應返還之利益為八十五萬六千零五十元（3,424,200×
    1/4 ＝856,050）。合計被告應返還予原告之所受利益為二百二十六萬零三百五
    十元（1,404,300＋856,050＝2,260,350）。原告此部分之請求，洵屬有據，自
    應准許。
四、原告另主張就繼承系爭建物原共有人林朝源應有部分之部分，被告亦應按繼承人
    數之比例，返還不當得利云云。惟按公同共有人之權利義務，依其公同關係所由
    規定之法律或契約定之。除前項之法律或契約另有規定外，公同共有物之處分，
    及其他之權利行使，應得公同共有人全體之同意，民法第八百二十八條定有明文
    。又按族人公同共有之嘗產被管理人侵占時，除定其公同關係之契約訂明得由族
    中一人或數人起訴追還，或該地有得由族中一人或數中起訴追還之習慣，可認族
    人有作為契約內容之意思者外，依民法第八百二十八條第二項之規定，非得管理
    人以外之族人全體同意，不得對之起訴追還，最高法院三十一年度上字第一四九
    號判例足資參照。經查，兩造長兄林朝源原就前開門牌號碼臺中縣豐原市○○路
    三六號、三八號均二層樓房、臺中縣豐原市○○路一二九巷七弄十一號、十一號
    之一、十三號、十三號之一均鋼架造店鋪等建物，各有應有部分五分之一；就臺
    中縣豐原市○○路四十號四層樓房，享有應有部分四分之一，嗣於八十五年九月
    十九日死亡後，其應有部分業由兩造及林朝基、林朝燐、楊林緞、王林嬌、林秀
    甚等七人繼承，而為公同共有，尚未辦理分別共有登記等情，有建物登記謄本三
    份可資佐憑，則依前揭法條規定及判例意旨，除已得其他公同共有人全體同意外
    ，理應由被告以外之其餘公同共有人全體起訴，當事人始謂適格。惟查，原告提
    起本件訴訟，僅由其一人為原告，並未提出任何證據證明已得其他公同共有人之
    同意，本院亦查無原告得單獨起訴之合法事由，原告此部分之請求，顯有當事人
    不適格之情事，應予駁回。
五、從而，原告依不當得利之法律關係，請求被告給付二百二十六萬零三百五十元（
    1,404,300＋856,050＝2,260,350），洵屬有據，自應准許。逾此部分之請求，
    欠缺當事人適格，尚難謂洽，應予駁回。
六、原告陳明願供擔保，聲請宣告假執行，經核其勝訴部分，核無不合，爰酌定相當
    擔保金額宣告之；至原告敗訴部分，該部分假執行之聲請，已失所附麗，不予准
    許。
據上論結，原告之訴一部為有理由，一部為無理由，依民事訴訟法第三百八十五條第
一項前段、第七十九條但書、第三百九十條第二項判決如主文。
中      華      民      國    八十九    年     十二     月      四      日
                              臺灣臺中地方法院民事第三庭
~B法      官  莊嘉蕙
右為正本係照原本作成
如對本判決上訴，須於判決送達後二十日內，向本院提出上訴狀，同時表明上訴理由
；如已於本判決宣示後送達前提起上訴者，應於判決送達後十日內補具上訴理由，並
按他造當事人之人數附繕本。
中      華      民      國    八十九    年     十二     月      四      日
~B法院書記官


司法院資訊處製作；財團法人民間司法改革基金會備份。
